臺灣高等法院臺南分院刑事判決
                                   109年度上易字第598號
上  訴  人  臺灣臺南地方檢察署檢察官
被      告  鄭文筑（更名：鄭彣婕）



上列上訴人因被告詐欺案件，不服臺灣臺南地方法院107年度易
字第965號中華民國109年9月1日第一審判決（起訴案號：臺灣臺
灣臺南地方檢察署105年度偵字第19778號），提起上訴，本院判
決如下：
    主  文
上訴駁回。
    理  由
一、本案經原審審理結果，認檢察官所舉證據尚不足認被告鄭文
    筑有詐欺犯行，屬不能證明被告犯罪，依法諭知無罪判決，
    其認事用法，核無不當，應予維持，並引用原審判決書理由
    之記載（如附件）。
二、檢察官上訴意旨略以：（一）一般百貨公司週年慶達成業績
    之贈品，是只有以原價向百貨公司購買時才有，且金額只有
    達成業績之一小比例大概5%至10%，原判決竟漏未查明「被
    告辯稱之贈品來源為何？是否確實有向百貨公司購買足量之
    商品來獲取贈品？且贈品之數量及金額是否尚得支應？」之
    事實，即為有利被告之論斷，實嫌速斷。（二）又按一般交
    易常情，被告豈有可能在菁華美公司尚未支付貨款前就出貨
    ？豈有未能及時，核對帳款之可能？再者，菁華美公司之代
    表人名為高○「佑」，而非高○「祐」，原判決僅憑被告與高
    ○「祐」之通訊軟體line對話紀錄為有利被告之論斷，亦嫌
    速斷；遑論被告更曾於105年5月間因財務周轉不靈，而以偽
    造文書等方式詐騙第三人高○佑、王柏翰，經臺灣雲林地方
    檢察署107年度偵續字第18號、107年度偵字第1642號提起公
    訴在案，足證被告早於本案犯行前，即深知自己陷於周轉不
    靈無支付貨款之能力。原判決之認事用法容有再審酙之處，
    自難認原判決妥適，請撤銷原判決，另為適當之判決。
三、惟按刑事訴訟法第161條已於民國91年2月8日修正公布，其
    第1項規定：檢察官就被告犯罪事實，應負舉證責任，並指
    出證明之方法。因此，檢察官對於起訴之犯罪事實，應負提
    出證據及說服之實質舉證責任。倘其所提出之證據，不足為
    被告有罪之積極證明，或其指出證明之方法，無從說服法院
    以形成被告有罪之心證，基於無罪推定之原則，自應為被告
    無罪判決之諭知（最高法院92年台上字第128號判決要旨參
    照）。認定犯罪事實所憑之證據，雖不以直接證據為限，間
    接證據亦包括在內；然而無論直接或間接證據，其為訴訟上
    之證明，須於通常一般之人均不致有所懷疑，而得確信其為
    真實之程度者，始得據之為有罪之認定，倘其證明尚未達到
    此一程度，而有合理性懷疑之存在時，事實審法院復已就其
    心證上理由予以闡述，敘明其如何無從為有罪之確信，因而
    為無罪之判決者，亦不得遽以自己片面之觀點，遽指其為違
    法（最高法院76年台上字第4986號判例要旨參照）。 
四、公訴意旨認被告鄭文筑涉有詐欺取財罪嫌，無非係以：⑴被
    告於偵查中之供述、⑵張渤文之供述、⑶證人即告訴人陳國成
    、蘇慧蘭之指述、⑷證人高○佑之證述、⑸證人高雅雯之證述
    、⑹如原審判決附表一所示日期、金額之本票影本7紙、⑺被
    告與福潤國際股份有限公司（下稱福潤公司）於105年9月24
    日之買賣契約彩色影本等為其主要論據。
五、訊據被告固坦承於前述時間向告訴人陳國成、蘇慧蘭購買00
    0青春露，並與張渤文簽發如附表一編號1至7所示等額之本
    票供擔保，嗣後無力付款而積欠貨款等情，惟堅詞否認有何
    詐欺犯行，辯稱：之前是在高雄000000○○店（下稱000000○○
    店）賣000青春露等化妝品，伊與福潤公司、菁華美有限公
    司（下稱菁華美公司）等水貨商合作，於公司週年慶時製造
    業績，並於達成業績條件下將公司所贈送之贈品當成與水貨
    商間之買賣貨品，這樣可以降低交易價格，105年時先向蘇
    慧蘭夫妻下單買000青春露化妝品，後來蘇慧蘭他們發現伊
    叫貨數量多，請伊加Line，之後就改用Line下單，向蘇慧蘭
    購買的單瓶價格約在4150元上下，雖以3940元賣給福潤公司
    ，或以3690元賣給菁華美公司等水貨商價格較低，但在週年
    慶衝刺業績取得的贈品數量價值就可填補這些差額，而伊是
    持續向蘇慧蘭夫妻購買商品，購買時會應蘇慧蘭夫妻的要求
    先簽本票擔保，等實際付款會歸還本票，雙方交易期間並不
    短，次數也頻繁，大部分的叫貨也都有實際付款，最後是因
    為對其他水貨商價差補不出來，或因量大有延後付款甚至未
    付款之情形，伊因未即時核對注意，卻持續向蘇慧蘭他們叫
    貨導致沒錢付款，但在最後無法付錢時，有主動通知蘇慧蘭
    夫妻來搬貨，但他們說已付款給貨主要伊付現，所以沒來搬
    ，而這些商品被伊欠貨之菁華美公司搬走，因而無法付錢或
    將原物歸還，並無設計圈套故意取信蘇慧蘭夫妻而騙他們等
    語。經查：
（一）被告於105年間在「雅虎奇摩拍賣」網站平台，向告訴人
      蘇慧蘭、陳國成夫妻下單購買000青春露而結識，被告繼
      以通訊軟體Line向渠等訂購如原審判決附表一所示單價、
      數量之000青春露等化妝品，並由被告或張渤文簽發如原
      審判決附表一編號1至7所示等額之本票7紙供作付款擔保
      ，由被告委託張渤文前往載貨後再轉賣予福潤公司、菁華
      美公司等水貨商，嗣因無力付款而積欠告訴人夫妻157萬3
      050元等事實，為被告所不爭執，並有如原審判決附表二
      所示之各項證據資料在卷可佐，是此部分之事實堪予認定
      。
（二）按刑法第339條第1項詐欺取財罪之成立，須行為人主觀上
      有為自己或第三人不法所有之意圖，客觀上係以詐術使人
      將本人或第三人之物交付為構成要件。而所謂以詐術使人
      交付財物，必須行為人確有施用詐術，被詐欺人因其詐術
      陷於錯誤，而交付財物之因果連結。若其並未施用詐術，
      或所用方法不能認為詐術，或不致使人陷於錯誤，即不構
      成該罪（最高法院46年台上字第260號判例意旨參照）。
      易言之，必須行為人自始意圖不法所有，以客觀上足以使
      人陷於錯誤之手段，欺矇被害人使為財物之交付或取得財
      產上之不法利益，始足當之。又債務人於債之關係成立後
      ，其有未依約定本旨履行者，在社會一般交易經驗上常見
      之原因非一，舉凡因不可歸責於己之事由而不能給付，或
      因合法主張抗辯而拒絕給付，甚至在負債之後另行起意遲
      延給付，皆有可能，非可逕予推定自始無意給付之財產犯
      罪一端。而刑事被告依法不負自證無罪之責任，若無足可
      證明其自始意圖不法所有之積極證據，縱使被告未依債之
      本旨履行，仍為民事上問題，尚不得在無具體證據之情況
      下，僅憑單純債務不履行狀態，而據以推定被告自始即有
      詐欺取財之犯意。
（三）被告於105年5月間起即陸續向告訴人夫妻購買000青春露 
      相關產品（購買時間及金額詳如原審判決附表三編號1至3
      5所示，其中附表三編號1至30所示價款均已支付完畢），
      此有被告提出其與蘇慧蘭之Line通話紀錄及台新銀行帳戶
      （帳號0000-00-0000000-0）之交易明細在卷可稽（見原
      審卷一第157至289頁），觀諸上開交易情形，被告購買期
      間非短且次數頻繁，甚有多筆單次交易金額逾30萬元或接
      近該數額（見原審判決附表三編號2、5、7、19、20、21
      、26、28、29所示），且各該筆金額甚至超過或接近被告
      積欠如原審判決附表一編號1至7所示之各次款項並已付清
      ，再者已付總價款達543萬8,955元，亦比積欠之157萬3,0
      50元多出3至4倍之多，顯見被告並無告訴人夫妻所指初期
      先以較少金額購買、取得渠等之信任後，再無預警大量訂
      購後惡意倒閉之情況。　　　
（四）再者，被告向告訴人夫妻訂貨，嗣發現無法支付貨款時，
      已於105年10月3日主動通知告訴人夫妻至000000○○店載回
      系爭商品，然告訴人蘇慧蘭因故未能取回，此經證人即告
      訴人陳國成於原審證述屬實（見原審卷四第294頁），核
      與證人高○佑於原審審理時所證稱：其曾至000000○○店搬
      貨等情相符（見原審卷二第285頁）。故被告若有意詐騙
      告訴人夫妻，當不會在知悉無法付款之情況下，自行主動
      通知告訴人夫妻來載回渠等已交付被告之貨物，以減少渠
      等之損失，益徵被告主觀上並無不法所有之意圖。
（五）又證人高○佑於原審審理時證稱：一直以來的交易情況都
      是我們公司先付錢，被告給我們貨....公司向被告購買之
      貨品含正品及百貨公司之贈品，這二種都可以賣也一起算
      在交易價格內，被告有事前告知贈品要靠比如週年慶業績
      下來公司核算贈品數量後再轉賣，這種情形伊都知情等語
      （見原審卷二第285、292至293頁），核與被告辯稱其向
      告訴人夫妻購買後，有轉賣予菁華美公司等，出售之貨品
      價格雖較向告訴人夫妻購買之價格為低，然此差額可透過
      其擔任櫃姐時，公司週年慶為追求業績所給之贈品來補足
      等語，要屬相符，而可採信。故上訴意旨以原審漏未查明
      被告辯稱百貨公司贈品部分之事實，即為被告有利之論斷
      ，即屬無據。是故，本件被告形式上看似從事「高買低賣
      」之賠本生意，然其主觀上認為一方面可做百貨業績，另
      方面可延後交貨，實際上應仍有利可圖，縱使最後結果乃
      其盤算、判斷錯誤，導致虧損而無法如期給付貨款予告訴
      人夫妻，然仍難遽此即認被告高買低賣之行為，即屬對告
      訴人夫妻施用之詐術。　　　
（六）至被告雖有因詐欺另案之告訴人高雅雯，經臺灣高雄地方
      法院於108年4月10日以108年度易字第86號判決判處被告
      有期徒刑1年，緩刑4年，並應履行雙方約定之給付條件，
      此有該判決附卷可參（見原審卷二第213至第220頁）。另
      上訴意旨亦以被告於105年5月間因財務週轉不靈而以偽造
      文書等方式詐騙第三人高○佑、黃（上訴理由書誤載為王
      ）柏翰，經臺灣雲林地方法院提起公訴在案，足認被告早
      於本案犯行前，即深知自己陷於周轉不靈無支付貨款之能
      力，是被告本件詐欺犯行，應屬明確云云。然本案與該2
      案之被害人並不相同，基礎事實亦不相同，上訴意旨徒以
      被告另涉他案欲佐證本案被告之犯行，其舉證自有不足，
      難以採信。　
（七）綜上，被告固確有積欠告訴人夫妻貨款共計157萬3050元
      之事實，然並無其他積極具體證據，足以佐證被告於交易
      之初，即有為自己不法所有之意圖、並有對告訴人夫妻施
      用詐術致其等陷於錯誤之情事，是被告上開所為，自仍與
      刑法詐欺取財罪之構成要件有間，應屬民事債務不履行之
      範疇。
六、綜上所述，檢察官所提出之證據，尚不足以為被告犯詐欺取
    財罪之積極證據，其指出證明之方法亦無從使本院形成被告
    有罪之心證，揆諸前揭說明，本件既仍有合理懷疑，不能證
    明被告犯罪。是原審判決諭知被告無罪，並無違誤，縱有誤
    繕證人姓名，然無礙於本院前開認定，檢察官上訴意旨並未
    提出任何新事證，徒以主觀臆測被告不可能在菁華美公司尚
    未支付貨款前就出貨，更不可能未及時核對帳款、及被告涉
    有另案云云，指摘原審判決不當，難認有理由，應予駁回。
據上論斷，應依刑事訴訟法第368條、第373條，判決如主文。　
本案經檢察官董詠勝提起公訴，檢察官羅瑞昌提起上訴，檢察官
王全成到庭執行職務。
中　　華　　民　　國　　110 　年　　11　　月　　9 　　日
                  刑事第四庭    審判長法  官  郭玫利
　　　　　　　　　                    法  官  陳金虎 
　　　　　　　　　                    法  官  林臻嫺
以上正本證明與原本無異。
不得上訴。
　　　　　　　　　　　　　　　　　　　書記官  楊宗倫　　
中　　華　　民　　國　　110 　年　　11　　月　　9 　　日

卷宗清單 1.警卷：臺南市政府警察局善化分局南市警善偵字第1050614598號刑案偵查卷宗 2.偵卷：臺灣臺南地方檢察署105年度偵字第19778號偵查卷宗 3.明細一卷：蘇慧蘭於MOMO購物網站105年7月至106年1月購物明細 4.明細二卷：陳國成於MOMO購物網站105年7月至106年1月購物明細 5.明細三卷：於雅虎購物網站105年8月至105年10月購物明細 6.LINE紀錄卷：鄭文筑與蘇慧蘭LINE對話紀錄 7.雄院108易86號卷：臺灣高雄地方法院108年度易字第86號普通刑案 8.原審卷一：臺灣臺南地方法院107年度易字第965號刑事卷宗卷一 9.原審卷二：臺灣臺南地方法院107年度易字第965號刑事卷宗卷二 10.原審卷三：臺灣臺南地方法院107年度易字第965號刑事卷宗卷三 11.原審卷四：臺灣臺南地方法院107年度易字第965號刑事卷宗卷四 12.原審卷五：臺灣臺南地方法院107年度易字第965號刑事卷宗卷五 13.請上卷：臺灣臺南地方檢察署109年度請上字第258號偵查卷宗 14.原審卷：臺灣高等法院臺南分院109年度上易字第598號刑事卷宗